【裁判字號】    98,易,1179
【裁判日期】    990224
【裁判案由】    重利
【裁判全文】
臺灣桃園地方法院刑事判決              98年度易字第1179號
公  訴  人  臺灣桃園地方法院檢察署檢察官
被      告  乙○○
上列被告因重利案件，經檢察官提起公訴（98年度偵字第6793號
），本院判決如下︰
    主  文
乙○○無罪。
    理  由
一、公訴意旨以：被告乙○○為址設桃園縣中壢市○○路107 號
    1 樓之環北當舖負責人，明知依當舖業法規定收計利息年利
    率不得超過48％，收取之倉棧費最高額不得超過收當金額5
    ％，且倉棧費應按次計收，而非按月分次計算，除計收利息
    及倉棧費外，不得收取其他費用，竟基於重利之犯意，乘被
    害人甲○○需款急迫，於民國97年12月10日（按應係94年12
    月5 日），在上址其所經營之環北當舖內，貸與甲○○新臺
    幣（下同）10萬元，預先扣除手續費1,500 元後，交付甲○
    ○9 萬8,500 元，嗣每月向甲○○收取4%利息，復假藉倉棧
    費之名目，另向甲○○每月收取5%倉棧費，以此方式取得相
    當於年利率108%、與原本顯不相當之重利，甲○○則填具當
    票、本票及交付身分證影本與乙○○，惟甲○○原應交付提
    供擔保之車牌號碼3L-477 0號自用小客車由甲○○於同年月
    15 日 填具押當車輛借用切結書後，交由甲○○駛離，並未
    留質。嗣甲○○因無力償還，於98年2 月23日報警查獲，因
    認被告涉犯刑法第344 條之重利罪嫌。
二、按犯罪事實應依證據認定之，無證據不得推定其犯罪事實；
    次按不能證明被告犯罪或其行為不罰者，應諭知無罪之判決
    ，刑事訴訟法第154 條第2 項、第301 條第1 項，分別定有
    明文。再按認定不利於被告之事實，須依積極證據，苟積極
    證據不足為不利於被告事實之認定時，即應為有利於被告之
    認定，更不必有何有利之證據，最高法院30年上字第816 號
    著有判例；再按事實審法院對於證據之取捨，依法雖有自由
    判斷之權，然積極證據不足證明犯罪事實時，被告之抗辯或
    反證縱屬虛偽，仍不能以此資為積極證據應予採信之理由，
    又認定犯罪事實應依證據，為刑事訴訟法所明定，故被告否
    認犯罪事實所持之辯解，縱屬不能成立，仍非有積極證據足
    以證明其犯罪行為，不能遽為有罪之認定，最高法院30年上
    字第482 號、30年上字第1831號判例可資參照。
三、經核公訴人認定被告上開犯罪，無非係以被告警、偵訊之供
    述、被害人甲○○之指訴、桃園縣政府營利事業登記證、當
    票、車號3L-4770 號自小客車行照、押當車輛借用切結書為
    其主要論據。訊據被告乙○○固對於起訴書所指如何貸放款
    項、如何收取利息及倉棧費之客觀事實坦承無虛，然堅決否
    認有何重利犯行，辯稱：伊按月向甲○○收取4%利息，並按
    每月收取5%倉棧費，係符合當舖業法第11條第2 項、第20條
    第2 項之規定，且各地地檢署、第一、二審法院亦有採取是
    項見解；本件被害人用以質押借款之3L-4770 號自用小客車
    ，雖未留質於伊經營之當舖而由被害人自行留用，然伊經營
    之當舖平時還是得要租用停車位，伊仍有必要按月收取倉棧
    費。
四、經查：
(一)、證據能力：
  (1)按刑事訴訟法第159 條第1 項規定：「被告以外之人於審判
    外之言詞或書面陳述，除法律有規定者外，不得作為證據」
    ；其立法本旨係以證人於審判外之言詞或書面陳述，屬於傳
    聞證據，此項證據，當事人無從直接對於原供述者加以詰問
    ，以擔保其真實性，法院亦無從直接接觸證人而審酌其證言
    之憑信性，違背直接審理及言詞審理之原則，除具有必要性
    及信用性情況之除外者外，原則上不認其有容許性，自不具
    證據能力；至所謂具有必要性及信用性情況者，例如刑事訴
    訟法第159 條之1 、之2 、之3 、之4 、之5 情形，仍例外
    認其有證據能力，然此乃係指法院未於審判期日傳喚相關證
    人到庭，案件僅能依靠該等證人於審判外之陳述以為判斷之
    情形，始需就該等審判外供述證據嚴格依照刑事訴訟法第15
    9 條之1 至之5 所定要件一一檢視各該證人之供述，作為證
    據之資格。倘法院已經依據當事人聲請傳喚證人到庭接受檢
    辯雙方之交互詰問，則法院既已透過直接、言詞審理方式檢
    驗過該證人之前之證詞，當事人之反對詰問權亦已受到保障
    得以完全行使之情況下，該等審判外證據除有其他法定事由
    （例如：非基於國家公權力正當行使所取得或私人非法取得
    等，而有害公共利益，即以一般證據排除法則為判斷），應
    認該審判外供述已得透過審判程式之詰問檢驗，而取得作為
    證據之資格，亦即其審判外供述與審判中供述相符部分，顯
    然已經構成具備可信之特別情狀，當然有證據資格（實務上
    之作用常為引用該等陳述與審判中陳述相符，強化該證人供
    述之可信度），其不符部分，作為檢視審判中所為供述可信
    與否之彈劾證據，當無不許之理，甚者，其不符部分倘係於
    司法警察、檢察事務官調查中之供述，作為認定被告犯罪與
    否或不構成犯罪與否之證據，亦僅需依照刑事訴訟法第15 9
    條之2 規定，斟酌其審判外供述作成外部環境、製作過程、
    內容、功能等情況認為之前供述較為可信，即可取得證據資
    格，而作為認定事實之證據資格（參照最高法院94年度臺上
    字第2507號、95年臺上字第2515號判決意旨）。查本件證人
    甲○○業經本院於審判期日以證人身分具結後行交互詰問程
    序，直接言詞審理檢視其等證詞，故其等前於警局時所為之
    陳述，當然已取得作為證據之資格，而有證據能力。
  (2)按被告以外之人於偵查中向檢察官所為之陳述，除顯有不可
    信之情況者外，得為證據，刑事訴訟法第159 條之1 第2 項
    定有明文。查證人甲○○於檢察官偵查中於供前具結所為之
    陳述，係檢察官依法訊問，復無其他事證足資認定其等於檢
    察官訊問時有受違法取供情事，並無何特別不可信之情況，
    且被告及選任辯護人於本院審理程序中亦不爭執其等證據能
    力，是依上開規定均有證據能力，而得作為本案之證據。
  (3)3L-477 0號自用小客車行車執照影本、當票影本、本票影本
    、押當車輛借用切結書影本各一紙係被告於98年6 月2 日郵
    寄予臺灣桃園地方法院檢察署，並非檢、警不法取得，且亦
    經本院於審理時提示予被害人甲○○辨認，其真正性無疑，
    自有證據能力。
(二)、實體部分：
  (1)最高法院98年度台上字第5281號判決謂「…查依當舖業法第
    十一條、第二十條之規定，當舖業除計收利息及倉棧費外，
    不得收取其他費用，且所收取之最高額，倉棧費不得超過收
    當金額百分之五，利息不得超過年率百分之四十八，其旨在
    保護處於經濟弱勢之持當人，不受當舖業者巧立名目之剝削
    。其中倉棧費，具有營業稅、保險費、鑑定費、保全費、手
    續保管費之性質，自其手續保管費之屬性觀之，雖得視質當
    期間之長、短，計收之，同法第十九條關於質當物取贖及費
    用計算之規定即明示斯旨，然同法第二十條既明定以收當金
    額百分之五為限，是就同一質當物同次之質當，不論計收之
    方式如何，次數多寡，均不得逾上開收當金額百分之五之限
    制，俾落實保障經濟上弱者之立法目的。…」等語，台灣高
    等法院98年度上易字第1633號判決謂「…當舖業法公布施行
    前，當舖業管理規則第18條規定：『當舖業除收取月息並得
    酌收棧租費及保險費外，不得以任何理由收取其他費用。前
    項棧租費及保險費之最高額，合計不得超過收當月息百分之
    五。』，嗣當舖業法於96年6 月6 日（按應係90年6 月6日
    公布施行，上開規定已改為：『當業除計收利息及倉棧費外
    ，不得收取其他費用。前項倉棧費之最高額，不得超過收當
    金額百分之五。』當舖法第20條亦有明定。當舖業法關於倉
    棧費收取方式，已將過去的『收當月息百分之五』改為『收
    當金額百分之五』，考其立法理由略為：『當舖業計收利息
    及倉棧費外不得收取其他費用，避免當舖業巧立名目溢收款
    項，以保障持當人權益』。由此可知，當舖業法第20條所規
    定之5%倉棧費收取方式，應屬『按次計收』，而非按月分次
    計算。此若遭當舖業者不當解釋為每月收取收當金額5% 之
    倉棧費，致使每月倉棧費用反而高於收當之利息，造成變相
    增收高額之保管費，此與當初立法精神相左。另探求立法者
    之真意，乃在調降月息，自應係以收當之次數計收倉棧費而
    非以月計收倉棧費。…」等語（另最高法院97年度台上字第
    2720號、台灣高等法院台中分院97年度上訴字第252 號、台
    灣高等法院98年度上訴字第1282號判決亦採相同見解）。
  (2)然自當舖業法於90年6 月6 日公布施行後，針對當舖業者，
    除收取月息4%利息外，另按月加收倉棧費5%之作法，是否即
    構成重利罪，亦有台灣板橋地方法院檢察署96年度偵字第
    2406號不起訴處分書認「…刑法第344 條重利罪之成立，係
    以『乘他人急迫、輕率或無經驗，貸以金錢或其他物品，而
    取得與原本顯不相當之重利』為其構成要件，在第一要件，
    係指明知他人出於急迫、輕率或無經驗，而利用機會故為貸
    與，在第二要件，係指就原本利率、時期核算及參酌當地之
    經濟狀況，較之一般債務之利息，顯有特殊之超額者而言。
    而所謂貸以金錢，即借出金錢，由借用人取得其所有權而言
    。又約定利率雖超過法定限制，致取得之利息與原本顯不相
    當，但在立約當時，債權人如無乘債務人急迫輕率或無經驗
    之情形，尚不構成刑法第344 條之重利罪，此有司法院34年
    院解字第3029號解釋可供參照。再按當舖業法第11條規定『
    當舖業應於營業場所之明顯處，將下列事項揭示……三、以
    年率為準之利率』、『前項第三款之年率，最高不得超過百
    分之48 』 、第20條規定『當舖業除計收利息及倉棧費外，
    不得收取其他費用』、『前項倉棧費之最高額，不得超過收
    當金額百分之5 』，是依上揭規定，當鋪業者最高可收取月
    利率4%利息及5%倉棧費，即合計月息為9%，合先敘明。…」
    等語，台灣高等法院95年度上聲議字第2172號處分書、台灣
    板橋地方法院97年度易字第3326號判決亦採相同見解，因認
    當舖業者，除收取月息4%利息外，另按月加收倉棧費5%之作
    法，係屬合法。
  (3)審諸上開(1)、(2)之不同見解，(1)之見解係自當舖業法相關規
    定之立法意旨，及當舖業法立法前之當舖業管理規則之規定
    至當舖業法之現行規定之比較而發，固較可採，然究因當舖
    業法第20條第2 項「前項倉棧費之最高額，不得超過收當金
    額百分之5 」之規定未明確規定係「按次」或得「按月」收
    取不超過收當金額百分之5 之倉棧費，因之而有上開(1)、(2)
    之不同見解，此在當舖業者言之，其等在當舖業管理規則適
    用之年代即已按月收取不超過收當金額百分之5 之倉棧費，
    更有可能誤認在現行之當舖業法第20條第2 項之規定下可按
    月收取不超過收當金額百分之5 之倉棧費。是以，被告在此
    一狀況下，是否具有正當理由而不知其行為違法性，即不無
    疑問。況自97年間美國發生次級房貸迄全球發生金融風暴、
    景氣循環不佳以還，我國之金融機構之利率亦不斷調升，甚
    至發生信用卡、現金卡之複利過高之卡債風暴，民間之地下
    錢莊則動輒以換算年利率超過百分之一千以上之利息貸放予
    亟需用款之人，借款人若無法還債，動輒暴力威脅（被害人
    於本院自承被告從未向其暴力討債），甚至逼良為娼，此在
    在均顯示被告於本件按月收取4%利息、按月收取5%之倉棧費
    ，而借款10萬元予被害人，尚非係屬收取顯不相當之重利，
    且亦絕非行為人放款之際，一旦違反當舖業法第20條第2 項
    之規定，即構成重利罪之重利要件，尚需斟酌社會經濟實況
    ，以具體認定是否構成重利罪之重利要件。
  (4)證人即被害人甲○○於本院98年12月30日審理及98年5 月5
    日偵訊時均證稱其向被告之環北當舖借錢前，知道利息是每
    月9 分利，其於98年5 月5 日偵訊時甚且證稱其向被告之環
    北當舖借錢前，也問過其他二家的利息，均比環北當舖高等
    語，可見被害人甲○○在向被告之環北當舖借款前，確實知
    悉借款之條件，且其先前亦已向其他當舖詢問利息高低，在
    深思熟慮、精打細算下，乃向被告之環北當舖借款。又被害
    人甲○○於警詢時證稱其係因為做生意急用才向被告之環北
    當舖借款應急，其於本院99年2 月3 日審理時則證稱「（審
    判長問：【提示財政部臺灣省北區國稅局桃園縣分局99年1
    月25日函及附件】依這份資料顯示你於民國94年度全年和你
    太太的薪資和營業所得共新台幣459,906 元，本件你借款日
    期為民國94年12月5 日，你家戶當年度平均月所得將近四萬
    元，是為什麼需要到當舖以車牌號碼3 Ｌ-4770 號自用小客
    車為擔保而借款？）當初是在宏騵國際股份有限公司上班，
    這家公司是直銷賣產品的公司，所以我急需要用到錢，我擔
    任的職位是專員，專員的工作是推銷產品，但是他們說我要
    先付錢買產品，需要買十二、十三萬元的產品，當時我身邊
    沒有錢，所以我才去當舖借款。」等語，依上開之財政部臺
    灣省北區國稅局桃園縣分局99年1 月25日函及附件顯示，被
    害人甲○○於本件借款之94年全年度，僅在宏騵國際有限公
    司賺得新台幣5,985 元之營利所得，僅佔其家戶所得新台幣
    459,906 元之極小部分，實難認被告有何生活上之急迫需要
    必得至宏騵國際股份有限公司作直銷賺取蠅頭小利，否則會
    陷入生活困境，因而必得向被告之環北當舖借款。又被害人
    於本院上開期日審理時尚稱其於94年12月5 日借款時，其妻
    正在懷孕，是其第一個小孩，又當時其父親已過世，其母親
    有坐骨神經痛之毛病，其弟弟在當兵，其妹妹在工作（不知
    在何公司工作），可見其家庭經濟負擔尚非沈重，再對照被
    害人與其妻94年度之所得狀況，實尚難認其本件借款之時有
    何生活上之急迫需要。復觀諸卷附之財團法人金融聯合徵信
    中心－信用卡資訊查詢，被告無強制停卡、退票異常、拒絕
    往來之紀錄，雖有授信異常之紀錄，然係98年6 月間始有該
    紀錄，是以，被告於本件借款當時，亦無任何負債可言，當
    無亟需以債養債，不得不向被告之環北當舖借款應急之理。
    綜上，被害人本件借款當時，並無急迫、輕率、無經驗之情
    況，是以，被告以按月收取4%利息、按月收取5%之倉棧費，
    而借款10萬元予被害人，自非利用被害人急迫、輕率、無經
    驗貸以金錢，而取得與原本顯不相當之重利。
    此外，復查無其他證據，足以證明被告有何公訴人所指前開
    重利罪之犯行，其之犯罪尚屬不能證明，衡諸首開法條及判
    例要旨，自應依法諭知被告無罪之判決。
據上論結，應依刑事訴訟法第301 條第1 項，判決如主文。
本案經檢察官蔡奇曉到庭執行職務
中    華    民    國    99    年    2     月    24    日
                        刑事第三庭法  官  曾雨明
以上正本證明與原本無異。
如不服本判決應於收受判決後10日內向本院提出上訴書狀，並應
敘述具體理由。其未敘述上訴理由者，應於上訴期間屆滿後20日
內向本院補提理由書(均須按他造當事人之人數附繕本)「切勿逕
送上級法院」。
                                  書記官  蘇  萱
中    華    民    國    99    年    2     月    24    日

司法院資訊處製作；財團法人民間司法改革基金會備份。
